臺灣臺中地方法院民事判決
111年度訴字第823號
原      告  益榮印刷有限公司  

法定代理人  簡秀鈴
訴訟代理人  陳怡成律師
複  代理人  陳泓翰律師
被      告  太平實業股份有限公司

法定代理人  紀怡宗

            紀怡明
上列當事人間請求確認通行權存在等事件，本院於民國111年7月
11日言詞辯論終結，判決如下：
    主  文
一、確認原告就被告所有坐落臺中市○○區○○段00000地號土地上
    如臺中市太平地政事務所民國111年5月24日複丈成果圖（即
    附圖）所示墨色部分面積136平方公尺之土地、臺中市○○區○
    ○段000000地號土地上如附圖所示墨色部分面積329平方公尺
    之土地有通行權存在。
二、訴訟費用由被告負擔。
    事實及理由
甲、程序部分：
壹、按不變更訴訟標的，而補充或更正事實上或法律上之陳述者
    ，非為訴之變更或追加，民事訴訟法第256條定有明文。原
    告起訴之聲明為：「確認原告就被告所有坐落臺中市○○區○○
    段00000地號土地、610-29地號土地有通行權存在」（見本
    院卷第11頁）；嗣於本院111年6月27日言詞辯論時依臺中市
    太平地政事務所測量結果，更正聲明為：「確認原告就被告
    所有坐落臺中市○○區○○段00000地號土地上如臺中市太平地
    政事務所民國111年5月24日複丈成果圖（即附圖）所示墨色
    部分面積136平方公尺之土地、610-29地號土地上如附圖所
    示墨色部分面積329平方公尺之土地有通行權存在」（見本
    院卷第189、193-195頁），經核原告本件之訴訟標的均為確
    認對於坐落臺中市○○區○○段00000地號土地、610-29地號土
    地（下稱系爭610-9、610-29地號土地）之通行權，並未變
    更訴訟標的，僅依臺中市太平地政事務所測量結果，補充及
    更正事實上陳述，合於前開民事訴訟法規定，應予准許。
貳、被告經合法通知，未於言詞辯論期日到場，經核無民事訴訟
    法第386條各款所列情形，爰依原告之聲請，由其一造辯論
    而為判決。
乙、實體部分：
壹、原告主張：
一、原告所有之臺中市○○區○○段00000○00000地號土地（下稱系
    爭610-5、610-6地號土地）之使用分區為乙種工業區，依都
    市計畫法臺灣省施行細則規定，以供公害輕微之工廠與其必
    要附屬設施及工業發展有關設施使用為主，得興建廠房，故
    如不足敷原告在系爭610-5、610-6地號土地建築廠房之基本
    需求，尚不能謂已使為通常之使用。
二、臺中市政府都市發展局（下稱臺中市政府都發局）110年9月
    29日中市都測字第1100190154號函說明：「經查旨揭地號（
    按系爭610-9、610-29地號土地）部分土地為84年2794~2810
    號、84年4273號、85年2715~2716號、92年1033號及104年24
    46~2447號建築執照之私設道路及現有巷道範圍，…除104年2
    446~2447號建築執照尚需另外調卷查明，上開執照皆有提供
    檢附土地使用權同意書」，依臺中市建築管理自治條例規定
    ，原告系爭610-5、610-6地號土地應參採前揭建照之建築線
    指定情形，檢附被告所有之系爭610-9、610-29地號土地）
    及訴外人所有之臺中市○○區○○段000地號土地（下稱612地號
    土地，原告已取得使用權同意書）之使用權同意書，藉由通
    行系爭610-9、610-29地號土地及612地號土地，連接與臺中
    市太平區永義街交界之建築線，並據此申請建造執照，方能
    使原告就系爭610-5、610-6地號土地為建築工廠使用。
三、系爭610-5、610-6地號土地與系爭610-9、610-29地號土地
    係由臺中市○○區○○段000地號土地分割、讓與而來，而與臺
    中市太平區永義路無適宜之聯絡，致不能為通常使用，顯見
    原所有人為土地讓與或分割時，已經預先為合理之解決，保
    留所有之系爭610-9、610-29地號土地供通行使用，則被告
    自負有容忍通行之義務。
四、原告依民法第787條第1項、第789條第1項對於系爭610-9、6
    10-29地號土地有通行權，爰提起本件確認之訴。並聲明如
    主文所示。
貳、被告經合法通知未於言詞辯論期日到庭，亦未以書狀為任何
    聲明及陳述。
參、本院得心證之理由：
一、按確認之訴非原告有即受確認判決之法律上利益者，不得提
    起。所謂即受確認判決之法律上利益，係指法律關係之存否
    不明確，原告主觀上認其在法律上之地位有不安之狀態存在
    ，且此種不安之狀態，能以確認判決將之除去者而言，若縱
    經法院判決確認，亦不能除去其不安之狀態者，即難認有受
    確認判決之法律上利益（最高法院52年台上字第1240號判決
    意旨參照）。原告主張欲就系爭610-5、610-6地號土地申請
    建造執照、興建工廠，須被告出具關於系爭610-9、610-29
    地號土地之使用權同意書，然因被告股東有不同意見，被告
    迄今均未出具同意書面，原告爰請求確認對於系爭610-9、6
    10-29地號土地有通行權。查原告確已就系爭610-5、610-6
    地號土地申請建造執照、指定建築線（詳下述），因被告均
    未提出通行權同意書面，致原告遲無法就系爭610-5、610-6
    地號土地取得建造執照興建工廠，是應可認原告就被告所有
    之系爭610-9、610-29地號土地是否存有通行權之法律上關
    係不明確，原告在法律上之地位自有不安狀態存在，應認原
    告有請求確認其就系爭610-9、610-29地號土地地號土地有
    通行權存在之必要，則原告對被告提起本件通行權存在之積
    極確認之訴，自有即受確認判決之法律上利益，合先敘明。
二、次按土地因與公路無適宜之聯絡，致不能為通常使用時，除
    因土地所有人之任意行為所生者外，土地所有人得通行周圍
    地以至公路，民法第787條第1項定有明文。本條項所定之通
    行權，其主要目的，不僅專為調和個人所有之利害關係，且
    在充分發揮袋地之經濟效用，以促進物盡其用之社會整體利
    益。是袋地通行權，非以袋地與公路有聯絡為已足，尚須使
    其能為通常使用。而是否能為通常使用，須斟酌該袋地之位
    置、地勢、面積、用途、社會環境變化等因素為綜合判斷（
    最高法院104年度台上字第256號判決意旨參照）。
三、經查，系爭610-5、610-6地號土地為原告所有，面積分別均
    為246平方公尺，均屬都市計畫之乙種工業區用地，南側臨
    系爭610-9、610-29地號土地則為被告所有，系爭610-5、61
    0-6地號土地透過系爭610-9、610-29地號土地及同段612地
    號土地，可到達都市計畫道路即臺中市太平區永義路，上開
    系爭610-9、610-29地號土地及同段612地號土地現場目前為
    臺中市太平區永義十二街供道路使用等事實，經原告提出土
    地謄本、土地異動索引、臺中市政府擬訂臺中市太平地區都
    市○○○○○○○○000道路○號明細表、地籍圖謄本、都市計畫土地
    使用分區證明書、現場空拍照片附卷可佐（見本院卷第45-8
    7、119-121、137-141頁），並經本院於111年5月24日至現
    場勘驗無誤，並製有勘驗筆錄在卷可憑（見本院卷165-167
    頁），堪認為真。
四、原告確於110年4月8日就系爭610-5、610-6地號土地申請向
    臺中市政府核發建造執照，經臺中市政府都發局於110年4月
    12日通知原告應補正「土地使用權同意書（地上權）」；原
    告復於111年1月28日申請指定建築線，經臺中市政府都發局
    准予指定建築線，並檢附建築線指定圖，依該圖所示申請基
    地為系爭610-5、610-6地號土地，建築線則指定在612地號
    土地與臺中市太平區永義路交界界線上，有臺中市政府都發
    局110年4月12日中市都建字第1100067768號補正通知書、11
    1年2月14日中市都測字第1110025948號函及後附建築線指定
    圖附卷可稽（見本院卷第91、151-153頁），是原告主張已
    就系爭610-5、610-6地號土地向臺中市政府准予指定建築線
    、申請核發建造執照，惟經臺中市政府命原告補正自建築基
    地至建築線間之土地使用權同意書等情，足認為真。
五、又本院於111年3月18日函詢臺中市政府都發局「㈠有關坐落
    臺中市○○區○○段00000○00000地號土地如作為建築基地，是
    否需檢附同區忠平段610-9、610-29地號土地之土地使用權
    同意書，始能申請指定建築線，進而為建造執照之申請？㈡
    請檢附84年2794~2810號、84年4273號、85年2715~2716號、
    92年1033號及104年2446~2447號建築執照所附之土地使用同
    意書影本過院參辦」，經該局以111年6月30日中市都建字第
    1110139573號函復表示：「二、本區建築套繪資料自69年開
    始陸續套繪，經於111年6月26日查閱本局建物套繪圖及建築
    執照圖說內容，旨揭忠平段610-5、610-6地號土地目前並無
    建物套繪登錄資料，另依本市(92)1033、(85)2715、(84)28
    10等號建造執照資料所示，上開土地南側臨接前開執照套繪
    之私設通路，仍應經由其他土地始得鄰接建築線。…四、依『
    臺中市建築管理自治條例』第22條規定略以：『…建築基地以
    私設通路或基地內通路連接建築線者，應檢附該私設通路或
    基地內通路之土地權利證明文件。但已依法申請建築所留設
    之私設通路或基地內通路，原面臨該通路建造之建築物坐落
    之基地申請建築者，不在此限。』是以太平區忠平段610-5、
    610-6地號土地申請建造執照應依上開規定檢附該私設通路
    土地使用同意書。」並隨函檢附84年2794~2810號、84年427
    3號、85年2715~2716號、92年1033號及104年2446~2447號建
    造執照所附私設通路土地使用同意書1份（見本院卷第105、
    215-235頁）。是依上可知，雖系爭610-9、610-29地號土地
    現況為臺中市太平區永義十二街供道路使用，惟系爭610-5
    、610-6地號土地屬都市計畫乙種工業區用地，得興建工廠
    使用，原告已於110年4月8日向臺中市政府申請建造執照，
    則所謂就系爭610-5、610-6地號土地能否為通常之使用，當
    應考量原告欲就該土地興建工廠之使用用途此一因素。而依
    上開臺中市政府都發局111年6月30日中市都建字第11101395
    73號函內容及該局111年2月14日中市都測字第1110025948號
    函及後附建築線指定圖，均可認定原告就系爭610-5、610-6
    地號土地之通常使用必須藉由通行系爭610-9、610-29地號
    土地及同段612地號土地，始能達到都市計畫道路即臺中市
    太平區永義路，且須經取得系爭610-9、610-29地號土地之
    使用權同意書，原告方能向臺中市政府申請取得核發建造執
    照，則本件原告就系爭610-9、610-29地號土地確實符合與
    公路無適宜之聯絡，致不能為通常使用之情形，原告請求確
    認其就系爭610-9、610-29地號土地有通行權，應有理由。
六、又按「乙種工業區以供公害輕微之工廠與其必要附屬設施及
    工業發展有關設施使用為主」、「建築基地與建築線應相連
    接，其接連部分之最小寬度，由直轄市、縣（市）主管建築
    機關統一規定」、「建築基地與建築線接連部分之最小寬度
    ，規定如下：三、以私設通路連接建築線者，不得小於建築
    技術規則所定私設通路之最小寬度。」、「本章之適用範圍
    依左列規定：七、工廠類，其作業廠房之樓地板面積之和超
    過50平方公尺或總樓地板面積超過70平方公尺者」、「前條
    建築物之面前道路寬度，除本編第121條及第129條另有規定
    者外，應依下列規定。基地臨接二條以上道路，供特定建築
    物使用之主要出入口應臨接合於本章規定寬度之道路：二、
    其他建築物應臨接寬8公尺以上之道路。」為都市計畫法臺
    灣省施行細則第18條第1項前段、建築法第42條前段、臺中
    市建築管理自治條例第13條第3款、建築技術規則建築設計
    施工編第117條第7款及第118條第1項第2款本文（下合稱建
    築法規）所明定。本院審酌系爭610-5、610-6地號土地屬乙
    種工業區，得興建工廠使用，且該二筆土地之面積均為246
    平方公尺，屆時所興建建築物之總樓地板面積應超過70平方
    公尺，則依上開建築法規，屆時興建之建築物應鄰接寬8公
    尺以上之道路，復依臺中市政府都市發展局建築線指定圖所
    示，系爭610-5、610-6地號土地南鄰之系爭610-9、610-29
    地號其合計寬度為8.1公尺（見本院卷第153頁），與上開建
    築法規所規定應鄰接8公尺以上道路之規定相符，是本院認
    原告主張得通行之範圍為臺中市太平地政事務所111年5月24
    日鑑測所得之複丈成果圖其中坐落系爭610-9、610-29地號
    土地以墨色標示部分，確實與上開建築法規對於建築線最小
    鄰接道路寬度之要求符合，並屬對於周圍地損害最少之通行
    方案，應予准許。
肆、綜上所述，原告依民法第787條第1項規定，請求確認對被告
    所有坐落系爭610-9地號土地上如附圖所示墨色部分面積136
    平方公尺之土地、610-29地號土地上如附圖所示墨色部分面
    積329平方公尺之土地有通行權存在，有理由，應予准許。
伍、本件事證已臻明確，兩造其餘攻擊、防禦方法，與本件判決
    結果並無影響，爰不逐一論述，附此敘明。
陸、訴訟費用負擔之依據：民事訴訟法第78條。
中　　華　　民　　國　 111　　年　　 8　　月　　 8　　日
                    民事第三庭  法　官　王金洲
正本係照原本作成。
如對本判決上訴須於判決送達後20日內向本院提出上訴狀。如委
任律師提起上訴者，應一併繳納上訴審裁判費。
中　　華　　民　　國　　111 　年　　8 　　月　　8　　日
                                書記官　林奕珍